臺灣高等法院臺中分院刑事判決　　　94年度上更(一)字第51號
上　訴　人　臺灣台中地方法院檢察署檢察官
上　訴　人
即　被　告　己○○　男　55歲（民國○○年○月○○日生）
　　　　　　　　　　身分證統一編號：Ｚ000000000號
　　　　　　　　　　住嘉義縣義竹鄉埤前村一０九號
選任辯護人　黃錦郎律師
上列上訴人因違反農會法案件，不服臺灣臺中地方法院89年度訴
字第417號中華民國91年10月18日第一審判決（起訴案號：臺灣
臺中地方法院檢察署88年度偵字第11557號、89年度偵字第235號
），提起上訴，本院判決如下：
    主  文
原判決關於己○○部分撤銷。
己○○無罪。
    理  由
一、公訴意意旨略以：
（一）臺灣省農會（以下簡稱省農會）於民國（下同）八十六年
      四月七日改選理、監事，中國國民黨臺灣省黨部原規劃宜
      蘭縣游和村、台北縣丁○○、新竹縣蔡國瑞、新竹市溫漢
      柱、苗栗縣陳松生、台中縣余燦堂、台中市李榮地、南投
      縣簡金卿、彰化縣洪允闊、雲林縣張源鐘、陳國松、嘉義
      縣吳見明、嘉義市李進安、台南縣李文俊、張敏作、台南
      市李河源、高雄縣簡彥彬、屏東縣任石象、台東縣林鶴田
      、花蓮縣楊正隆等參選理事，台中縣曾澄川、南投縣蕭松
      溪、彰化縣庚○○、嘉義縣己○○、高雄縣楊丁吉、屏東
      縣方文雄等參選監事，另台北縣監事開放一席、桃園縣理
      事開放自由參選、澎湖縣及基隆市則輪空，惟於登記時，
      理事部分計有羅際文、乙○○、丁○○、梁萬忠、林純馨
      、黃家增、陳國松、吳餘東、黃政得、林鎮雄、賴國城、
      邱桓祥、葉傳盛、王萬和、陳松生、張源鐘、余燦堂、林
      鶴田、游和村、任石象、李河源、張敏作、林榮地（業已
      於九十一年三月二十四日死亡）、簡彥彬、李文俊、李添
      財、楊正隆、溫漢柱、林百川、洪允闊、周輝、翁世墊、
      蔡國瑞、簡金卿、吳見明等三十六人登記參選，監事部分
      ，計有蕭松溪、陳錫東、羅豐裕、邱日旦、廖樹宏、賴正
      穎、楊清波、朱建章、楊正隆、楊丁吉、曾澄川、己○○
      、方文雄、陳春天、庚○○等登記參選。
（二）省農會第十三屆總幹事計有丙○○及黃麗修二人登記為候
      聘人，而丙○○係省農會第十二屆總幹事，丙○○為尋求
      順利被聘任為總幹事，乃藉由其主導辦理省農會第十三屆
      理、監事改選事務之便及農會理、監事採代表「無記名連
      記法」投票方式選舉（每名代表得連記圈選理事二十一人
      ，監事七人），欲以規劃理、監事候選人名單，再由所規
      劃理、監事交出所屬縣市省農會代表票源，以相互換票方
      式於當選後再聘其為總幹事，經亦有意參選連任之省農會
      理事長簡金卿及參選監事之庚○○（原有意參選理事，經
      丙○○、林中西、簡金卿協調允諾規劃其為常務監事，遂
      改登記參選監事）同意，共同委託林中西擔任此次理、監
      事改選工作之操盤、聯繫工作。
    嗣於八十六年三月十八日省農會第十三屆理、監事候選登
      記截止日，丙○○等人先自所有登記參選理、監事候選人
      中，配合中國國民黨台灣省黨部所規劃推薦之前開省農會
      理、監事名單，並參酌自各縣、市農會所推薦之理、監事
      名單，依各縣、市省農會代表人數之多寡，擬定理、監事
      規劃候選人（其規劃方法為：如某一縣、市有四位省農會
      代表，即規劃理、監事候選人各一名，如有五位以上之省
      農會代表，則規劃理事候選人二名，監事候選人一名；如
      國民黨省黨部推薦人選與縣、市農會所推薦人選不同者，
      則以縣、市農會推薦者為準，若該縣、市因派系爭執，或
      如有多數人參與競選，則請自行協調，協調不成，則不予
      規劃，名額由與丙○○等人關係密切或配合程度較佳者遞
      補）擬定理事之規劃候選名單共二十一人，分別為：台北
      縣－周輝，新竹縣－蔡國瑞，台中縣－余燦堂，南投縣－
      簡金卿，彰化縣－洪允闊，雲林縣－張源鐘，嘉義縣－吳
      見明，台南縣－李文俊、張敏作、林百川，高雄縣－簡彥
      彬，屏東縣－任石象，台東縣－林鶴田，花蓮縣－楊正隆
      ，澎湖縣－翁世墊，宜蘭縣－游和村，基隆市－李添財，
      新竹市－溫漢柱，台中市－林榮地，嘉義市－李進安，台
      南市－李河源。監事之規劃候選人名單共七人，分別為台
      中縣－曾澄川，彰化縣－庚○○，雲林縣－陳錫東，嘉義
      縣－己○○，台南縣－陳春天，高雄縣－楊丁吉，屏東縣
      －方文雄。
    嗣丙○○為達其受續聘為省農會總幹事；簡金卿連任理事
      長；庚○○當選常務監事之目的，由丙○○本人或透過省
      農會之職員通知前揭被規劃理、監事候選人（除陳錫東、
      林百川外），於八十六年三月二十一日下午六時，假省農
      會三樓簡報室舉行規劃之理、監事座談會，由丙○○主持
      ，庚○○出席（簡金卿因至台北開會遲到），丙○○向在
      場之理、監事候選人表示，渠等皆已被列為規劃之理、監
      事候選人，要求渠等將所屬之各縣市農會代表票數提出，
      以供配票及綁樁之用，並介紹林中西予在場之被規劃理、
      監事候選人認識，表示林中西係此次理、監事改選之總幹
      事，負責操盤掌控、配票事宜，林中西隨後亦指示在場被
      規劃之理、監事候選人將所屬縣、市農會代表可掌控之票
      數交出，供其統一配票，不得擅自拜票打亂選情，渠會安
      排省農會代表分批至特定地點與各候選人認識，俾利於各
      候選人統一拜票集體行動，並強調如有違反前項指示者，
      則剔除於規劃名單之外，將無法順利當選，而各受規劃之
      理、監事候選人，或係各縣市農會及省黨部推薦人選，熟
      稔農會採連記法選舉方式之特殊性，深知單純掌握本縣市
      代表票數，尚不足以順利當選，必須整合票源統一配票、
      換票始能當選。又因此次選舉規模龐大，所需操控、處理
      之事務甚多，庚○○乃請託友人彰化縣溪洲鄉農會總幹事
      呂爐山、省議員謝言信（為庚○○之父）祕書廖榮茂、彰
      化縣籍省農會代表楊長福；丙○○亦請託雲林縣西螺鎮民
      代表會主席詹捷凱、西螺證券公司董事長鄒清峰等人供林
      中西調配，以進行操盤事宜。
    同年三月二十五日，省農會承辦理、監事候選人號次抽籤
      工作，丙○○為謀林中西配票便利，在未通知全體登記候
      選人到場抽籤，而由其代抽之情況下，將規劃之理事候選
      人號次集中在十六號至三十六號，監事候選人則分別為二
      號，十號至十五號林中西。
    丙○○另於同年月三十一日下午二時，再度邀集前揭理、
      監事候選人在省農會三樓會議室舉行座談會（同日下午四
      時為國民黨省黨部邀集所推薦之候選人招開輔選會報，由
      縣市黨部指派專人通知），重申不得私自拜票之前揭指示
      ，表示自翌日（即八十六年四月一日）開始投宿台中市○
      ○○路之全國大飯店，日後將會安排各縣、市之省農會代
      表分批至該飯店與候選人聚餐、進行拜票，使被規劃之理
      、監事候選人在其等操控下進行認識省農會代表及拜票活
      動。
    待至八十六年四月一日林中西、林松永、鄒清峰即陸續安
      排除林百川、陳錫東、簡金卿、余燦堂外之被規劃理、監
      事候選人先後住進全國大飯店，由洪金敏出面以鄒清峰名
      義訂房，另由林松永負責安排各候選人住宿之房間，鄒清
      峰則協助林松永安排房間，並以其美國運通卡刷卡支付部
      分之食宿費用；林中西又再次向被規劃之理、監事候選人
      指示不得私自外宿或擅自外出向省農會代表拜票，並重申
      違反者將從規劃名單中剔除之旨，告知規劃之理、監事候
      選人務必遵守其等所訂定之遊戲規則。
    嗣後原被規劃之理事候選人吳見明違反林中西等人之前揭
      指示，自行外出向省農會代表拜票進行競選活動，事為林
      中西發覺後，向簡金卿、丙○○等人報告，乃於四月五日
      決定將吳見明自規劃名單剔除，改由原非規劃而與丙○○
      有同鄉情誼之林鎮雄取代。林中西又為防止規劃之理事候
      選人於當選理事之後，違反指示未投票同意選任簡金卿為
      理事長；續聘丙○○為總幹事，乃預先制作載有：「本人
      茲因工作繁忙，願自動辭卸台灣省農會第十三屆理事此致
      台灣省農會，立辭職書人：（空白）住址：（空白）中華
      民國八十六年四月十五日（按互選理事長及聘任總幹事之
      預定日期為四月十四日）」之辭職書多份，於八十六年四
      月五日晚間，在林中西住宿之全國大飯店二六二○號房內
      ，召集被規劃之理事候選人聚會，要求渠等在林中西事先
      所準備之前揭辭職書上簽名，且向被召集在場之理事候選
      人表示將來若當選省農會理事之後，於召開理事會投票決
      定聘任總幹事人選時，必需投同意票續聘丙○○為總幹事
      ，並使簡金卿連任理事長，否則將向省農會遞出該理事候
      選人所預簽之辭職書，使其喪失理事之職位，要求當時在
      場之理事候選人皆需簽署辭職書，否則將自規劃名單中剔
      除，在場之部分理事候選人當場簽立，部分未簽立者則由
      林中西指示林松永持至未簽立之理事候選人住宿房間，要
      求必需簽立，而使渠等受規劃之理事候選人行無義務之事
      ；殆全數規劃之理事候選人簽立之後，由林松永統一保管
      。
    嗣後林中西等人得知檢察官指揮法務部調查局北部工作機
      動組（下稱北機組）幹員及憲兵查察行動，林松永於四月
      六日受林中西之指示，在全國飯店停車場將已簽署之辭職
      書燒燬，未簽名之空白辭職書則撕毀棄置。
（三）丙○○、林中西等人為求配票方便，使規劃之理、監事候
      選人順利當選，並避免規劃之理、監事任意私自拜票，擾
      亂配票工作或因非規劃之理、監事候選人從事拜票競選活
      動，而使已經掌控之省農會代表遭受人情壓力，轉而投票
      予非規劃之人選，破壞配票佈局，乃基於妨害其他未規劃
      之理、監事候選人競選之意圖，自規劃名單底定後，即指
      示規劃之理、監事掌控所屬各縣、市之省農會代表票源，
      欲藉綁椿集體出遊，並招待食宿之方式，掌握省農會代表
      投票意向，即指派詹捷凱、呂爐山、廖榮茂、楊長福分別
      負責帶領部分省農會代表集體出遊，並安排招待食宿及支
      付出遊之一切費用，陸續讓所規劃理、監事候選人與代表
      互相認識、拜票，並藉由規劃理、監事候選人，提供規劃
      名單，指示投票，使下述之省農會代表配合投票，經該部
      分之省農會代表同意而展開如下之出遊活動：
  (一)林中西於八十六年三月二十六日邀集高雄縣籍之省農會代
      表王惠隆、林茂松、王樹勤、高聰吉（由規劃理事候選人
      簡彥彬、監事候選人楊丁吉通知邀集），屏東縣籍之省農
      會代表蘇逢源、林郎、魏國順、熊德忠（由規劃理事候選
      人任石象、監事候選人方文雄出面邀集，至斗南休息站後
      任石象、方文雄即先行離去，隨後由綽號「阿川」之人，
      以廂型車載其等會合），台南市籍之省農會代表鄭順治、
      鄭春義（由規劃理事候選人李河源通知），在台灣省農會
      位於雲林縣莿桐鄉之農化廠集合，會商配票事宜，當晚由
      洪金敏（即農化廠廠長）安排食宿於雲林縣古坑鄉某民房
      ，林中西當場向在座具有選舉權之省農會代表行求，表示
      只要按其規劃之理、監事候選人投票，並使丙○○順利獲
      得聘任為省農會總幹事，簡金卿與庚○○分別當選理事長
      及常務監事時，每位代表可得新台幣（下同）二十萬元，
      當時在場之省農會代表未置可否。
    同年三月二十七日起，即由詹捷凱負責，帶領上揭省農會
      代表赴雲林縣古坑鄉劍湖山樂園招待旅遊，並掌控行蹤（
      王樹勤先行返家，再於翌日至南投縣溪頭會合），同日再
      夜宿上開民房。
    同年三月二十八日，詹捷凱帶領前揭省農會代表前往南投
      縣之溪頭旅遊，夜宿聽濤園飯店。
    同年三月二十九日（蘇逢源因琉球鄉三隆宮迎神，經詹捷
      凱同意，並於行前告知於四月六日逕至台中市富王飯店集
      合）、三十日（當日高聰吉因嫁女，經詹捷凱同意，由綽
      號「阿川」之人安排載其返家）兩天，再帶往雲林縣草嶺
      旅遊，分別夜宿草嶺慈明寺及愛之旅飯店，共花費五千四
      百元，由詹捷凱支付。
    同年三月三十一日，因上開遭綁樁出遊之代表抱怨，乘坐
      自用小客車不舒服，詹捷凱乃租用親進交通股份有限公司
      由案外人鐘進江駕駛之ＨＨ－八五九號遊覽車（租期自八
      十六年三月三十一日起至同年四月六日止，租金四萬九千
      元），載運該批省農會代表赴南投縣魚池鄉之九族文化村
      招待旅遊，花費七千三百元，當晚返回愛之旅飯店住宿，
      花費五千四百元。
    同年四月一日，詹捷凱招待前揭省農會代表前往南投縣國
      姓鄉泰雅渡假村旅遊時，台北縣籍之省農會代表王天送、
      基隆市籍之省農會代表許張溪分別加入（王天送曾於三月
      二十六日受台北縣規劃理事候選人周輝之通知至農化廠，
      因故未成行，四月一日當晚又自行離去），當晚全體夜宿
      泰雅渡假村，花費一萬七千一百三十八元。
    同年四月二日，前往桃園縣石門水庫及慈湖旅遊，夜宿桃
      園縣平鎮市大坪石門客棧，花費五千六百元。
    同年四月三日，先前往桃園縣大溪鎮頭寮觀賞神牛表演活
      動，花費二千八百元後，詹捷凱即招待本團之省農會代表
      赴先前由林松永以詹捷凱名義預訂之台中市富比士飯店投
      宿，詹捷凱負責安排分配代表之住宿房間，花費一萬五千
      元；上揭期間各代表之一切食宿、租車等費用，悉由詹捷
      凱支付。當晚由林松永安排，花蓮縣籍之省農會代表廖學
      榮（係該縣農會理事長，為省農會當然代表，受該縣總幹
      事姜天送及規劃理事候選人楊正隆通知會合）、南投縣籍
      之省農會代表陳忠陽、徐鴻銘（由洪金敏通知至全國飯店
      ）及由詹捷凱率該團之省農會代表成員前往台中市之全國
      大飯店全壽樓金鳳廳，與住宿該飯店之規劃中理、監事候
      選人飲宴，相互介紹認識，席間林中西表示其將統一配票
      ，要求省農會代表依規劃之理、監事候選人名單投票，配
      合操盤配票，屆時會指導如何投票，使受丙○○、林中西
      等人操控之規劃中理、監事候選人統一依安排進行拜票活
      動，飲宴費用五萬五千九百七十八元由林松永支付。
    同年四月四日，詹捷凱帶領包括陳忠陽、徐鴻銘在內之前
      揭省農會代表等人，前往台中縣和平鄉谷關旅遊，夜宿谷
      關大飯店，花費三萬二千八百六十元。
    同年四月五日，返回台中市參觀金氏世界紀錄館，夜宿草
      嶺愛之旅飯店，花費一萬元；於投宿谷關大飯店及愛之旅
      飯店時，詹捷凱向受招待出遊之省農會代表一再宣稱，渠
      等如依規劃之理、監事名單投票，將發給每位代表二十萬
      元，當場向有選舉權之省農會代表行求賄賂。
    同年四月六日，返回台中市由詹捷凱帶領投宿台中市富王
      飯店，並安排該團之省農會代表與其所屬之縣、市籍規劃
      中理、監事候選人同宿，花費六萬二千一百六十元，前揭
      出遊之一切食宿費用均由詹捷凱支付。
    詹捷凱因發現已遭調查人員監控蒐證，乃於八十六年四月
      七日上午向富王飯店櫃台領班劉麗君結帳時，要求劉女將
      登記之住宿旅客名單交還並撕毀，另請劉麗君依各房間投
      宿之旅客名義開立二十七張統一發票，虛以掩飾省農會代
      表由其等統一掌控安排食宿之事實。詹捷凱帶領該團省農
      會代表外出旅遊食宿，總計花費三十一萬餘元。嗣因檢察
      官指揮法務部調查局北機組幹員及憲兵於同年四月七日執
      行查緝賄選工作，致林中西、詹捷凱不敢再提及計劃發放
      賄款二十萬元予鄭順治等人之事。
  (二)呂爐山於八十六年三月三十一日，接獲廖榮茂電話指示，
      前往南投縣溪頭之聽濤園飯店，負責安排招待已前往聽濤
      園飯店之台北縣籍之白添枝，基隆市籍之林燕山（由規劃
      理事候選人李添財帶至台中集合，翌日即返回基隆），嘉
      義市之李田郎（其子李進安為規劃之理事候選人，四月一
      日即自行外出拜票），台中縣籍之郭政夫、王順元，新竹
      縣市籍代表邱坤為、林財生，澎湖縣籍代表許武科、許當
      條，台中市籍之廖文聰、賴天龍等十數名省農會代表食宿
      ，迄八十六年四月二日止共計三天二夜之食宿花費十三萬
      九千一百八十五元（該費用包括廖榮茂、楊長福團之住宿
      費用，均由廖榮茂簽帳支付）。
    同年四月二日，呂爐山接獲林松永之安排指示，率該團之
      十二位省農會代表赴全國大飯店全壽樓帝后廳（離去聽濤
      園飯店前，鄒清峰交予呂爐山二十萬元，作為四月二日起
      至四月七日投票前遭綁樁出遊之代表食宿開支），與住宿
      該飯店之規劃中理、監事候選人飲宴，相互介紹認識，統
      一進行拜票活動（另台東縣籍省代表黃清勳、柳文佐受通
      知前往省農會，再由姓名不詳之省農會職員導引至全國飯
      店餐敘），飲宴費用共計五萬零六十一元，均由林松永支
      付。是日下午呂爐山安排該團之省農會代表赴台中市之香
      榭飯店投宿（此時部分代表已先行離去，而李田郎受林中
      西通知不須自行拜票，則返回香榭飯店），同日晚間再率
      團前往台中市○○路之人客人餐廳招待進用晚餐。
    同年四月三日、四日均仍投宿於該飯店。
    同年四月四日上午，呂爐山招待尚未返家之代表前往台中
      港旅遊及進用午餐；前述於香榭飯店住宿期間之食、宿等
      一切費用（包括訂房未住宿者）共計三萬二千九百四十二
      元，由呂爐山以上開鄒清峰交予之現金支付。
    至同年四月五日凌晨，呂爐山發覺北機組之調查員在進行
      跟監蒐證，乃連夜率尚未返家之代表李田郎等人改投宿由
      賴天龍虛以陳聰文名義預訂之台中市開羅飯店，花費二萬
      九千二百二十元；同日上午呂爐山率吳永村、柳文在、李
      田郎前往台中市亞哥花園旅遊，中午四人與賴天龍於東山
      樂園餐廳用餐，花費一萬三千餘元；同日下午呂爐山安排
      重新歸隊之白添枝、黃樹榮、侯家爵、黃清勳以及原有之
      柳文佐、王順元、郭政夫、吳永村、李田郎、廖文聰、賴
      天龍等人投宿台中市之天星飯店，是日晚間呂爐山與部分
      代表前往台中市金湖酒家飲宴作樂，花費二萬三千餘元，
      連同天星飯店之食宿費用四萬七千餘元，均由呂爐山以現
      金支付。呂爐山為掩飾其等掌控省農會代表行蹤、集體行
      動之情事，於投宿香榭飯店、開羅飯店及天星飯店時，均
      要求櫃檯小姐不要登記投宿旅客名單，甚且於向天星飯店
      之櫃檯小姐林淑玲結帳時，要求該飯店以得展實業有限公
      司之名義開立統一發票。
    呂爐山帶領該團省農會代表外出旅遊招待食宿，總計花費
      十六萬餘元。
  (三)庚○○於八十六年三月二十八日晚間，在其住處向在場之
      彰化縣籍之省農會代表楊長福、莊沙、朱榮吉、梁和水、
      施孝宗表示，其欲參選常務監事，要求由楊長福帶渠等到
      阿里山一帶旅遊。
    嗣楊長福於八十六年三月三十一日與廖榮茂相偕前往南投
      縣溪頭之聽濤園飯店，負責安排先前已前往聽濤園飯店之
      彰化縣籍之梁和水、莊沙、朱榮吉、施孝宗等十位省農會
      代表之旅遊，招待食宿。
    同年四月二日，由林松永通知楊長福、廖榮茂帶領該團回
      台中市，由林中西招待本團之省農會代表及新加入之新竹
      縣籍省農會代表陳琳蘭，在台中市全國大飯店飲宴，晚間
      則交代林松永訂台中市○○路之福野日本料理店用餐，與
      規劃之理、監事候選人相互認識，俾利候選人統一拜票，
      花費四萬九千五百元，由鄒清峰付帳。
    嗣後即由廖榮茂、楊長福率領該十位省農會代表前往台南
      縣關仔嶺旅遊住宿二日，費用約一萬四千四百元。
    同年四月四日起至六日晚間止，廖榮茂、楊長福二人率隊
      投宿虛以王崇誠名義登記之台中市富可汗汽車旅館，花費
      食宿費用共計八萬九千三百二十元，由廖榮茂支付。
    同年四月六日，廖榮茂、楊長福率團前往台中市亞哥花園
      旅遊及晚餐，門票花費六千三百元，由楊長福支付，晚餐
      花費五千元，由廖榮茂支付；富可汗汽車旅館之食宿共計
      花費八萬九千三百二十元，由廖榮茂支付。
    總計此部分綁樁出遊之花費約二十五萬餘元。
    (四)丙○○、林中西、林松永、鄒清峰、呂爐山、詹捷凱、廖
      榮茂、楊長福等人安排前揭被綁椿之省農會代表集團出遊
      ，集中食宿，使未被規劃之理、監事候選人朱建章、廖樹
      宏、黃政得、陳松生、蕭松溪、林純馨、黃家增、羅豐裕
      、邱日旦、丁○○、梁萬忠、賴正穎、楊清波、乙○○、
      陳國松等人於競選活動期間，前往全省各縣、市向省農會
      代表拜票時，前揭之省農會代表皆已外出接受招待旅遊，
      致使渠等之競選活動受到非法之妨害。
（四）四月六日前揭受綁樁出遊及經規劃理、監事候選人通知掌
      控之省農會代表陸續進駐台中「全國飯店」、「富可汗汽
      車旅館」、「天星飯店」、「富王飯店」、「開羅飯店」
      、「長榮桂冠飯店」等，前開規劃理、監事候選人分別與
      所屬縣市之省農會代表同住上開飯店，告知規劃（參考）
      名單，交付林中西等人事先製作之模擬選票，教導摺疊「
      十字痕」落於該縣市所規劃之理、監事候選人姓名，以防
      止跑票（部分指示由呂爐山、詹捷凱傳達）。
（五）因認被告己○○涉有違反農會法第四十七條之三第一項之
      罪嫌。
二、按刑事訴訟法第154條第二項規定，犯罪事實應依證據認定
    之，無證據不得認定犯罪事實。同法第301條第一項規，不
    能證明被告犯罪或其行為不罰者應諭知無罪之判決。
三、公訴人認為被告涉有前揭犯行，係以(1)被告及共同被告周輝
    、蔡國瑞、洪允闊、張源鐘、張敏作、簡彥彬、任石象、林
    鶴田、楊正隆、翁世墊、游和村、李添財、溫漢柱、李河源
    、陳春天、方文雄等人於法務部調查局北部機動組（以下稱
    北機組）調查時及檢察官偵查中之供述；(2)證人丙○○、林
    中西、庚○○、林松永、呂爐山、楊長福、詹捷凱、吳見明
    、林榮地於北機組調查時及檢察官偵查中之供述；(3)證人朱
    建章、廖樹宏、黃政得、陳松生、蕭松溪、林純馨、黃家增
    、羅豐裕、邱日旦、丁○○、梁萬忠、賴正穎、楊清波、乙
    ○○、陳國松等人指證；(4)證人林燕山、許張溪等六十人於
    北機組調查站及偵查中供述；(5)林中西、林松永等人制作之
    空白辭職書、投宿天星、富王、富可汗等飯店之省農會代表
    名單、各投宿飯店之營業日報表、簽帳單、房號紀錄表等證
    物可資佐證為論據。
四、訊據上訴人即己○○堅決否認有前揭犯行，辯稱：(1)其係省
    農會第十三屆之監事候選人，其監事之職權原與改選後總幹
    事之遴聘，與理事長之選任均無涉，換言之，被告對於改選
    後省農會是否要續聘丙○○為總幹事，本無置喙之餘地（按
    即理事會通過即可），且與改選後當選之理事是否要選任簡
    金卿為理事長亦無關。至於庚○○於當選監事後，對於常務
    監事之選任，固與被告等如何行使選舉權有關，惟依庚○○
    嗣後當選常務監事之得票數僅有四票（按監事共有七席）業
    據庚○○於鈞院八十九年十月十三日審理時到庭結證無訛，
    可知被告等與庚○○於監事改選前並無支持其競選常務監事
    之謀議。更何況被告己○○原欲競選常務監事，乃與庚○○
    之立場相反，有利害關係之衝突，亦據庚○○於鈞院同前期
    日結證屬實，益見被告己○○絕無可能與庚○○有此犯罪謀
    議。另被告為當時國民黨各縣市及省黨部所推薦參選之候選
    人，是關於如何競選，均係聽從黨部處理，又渠等與所屬縣
    市省農會代表亦非熟稔，實無從掌控其投票意向，進而交出
    票源以供配票。被告己○○顯無與丙○○、簡金卿、庚○○
    等人共同為本案犯行之動機。申言之，以公訴人所認定丙○
    ○為求被續聘為總幹事，簡金卿為求連任理事長之動機觀之
    ，渠等亦無與被告等人共同謀議為本案犯行之必要及實益。
    (2)就丙○○等所通知八十六年三月二十一日及同年月三十一
    日所召開之座談會，被告己○○均未出席參與，由此觀之，
    被告既均未參與前揭二次座談會，從而被告等自無從與丙○
    ○等人成立本案犯行之犯意聯絡，依法要難認被告等乃本案
    犯行之共同正犯。(3)就綁椿集體出遊部分，被告己○○均未
    參與其事，該省農會代表如何被安排出遊、食宿招待及負擔
    出遊費用等情，被告等均毫無所悉。即公訴人就此，亦未查
    有任何積極事證，足資認定被告亦有參與綁椿出遊之行為分
    擔。另省農會選舉前夕，被告己○○並未於八十六年四月四
    日至四月六日住進全國飯店，縱有前往亦係縣農會或省黨部
    所通知前往，已難遽認係事先與丙○○等人有犯意聯絡，更
    何況選舉前夕省農會代表既均事先投宿台中市之飯店，則被
    告為求拜票競選之方便，乃亦住宿台中市全國、富王等飯店
    ，要屬正常之競選行為，實無從以之作為認定不利於被告之
    證據。(4)關於交付省農會代表模擬選票，並指導如何摺疊「
    十字痕」乙節，被告己○○所屬嘉義縣籍之農會代表黃樹榮
    於調查站偵訊時固供稱：「四月五日晚間，黃初男、侯清郎
    、侯家爵是我相約於晚間集體投宿在全國大飯店，當我們全
    部到達後，嘉義縣籍監事候選人己○○便邀我們到其投宿的
    相同飯店五樓房間內會面，當場除了我們四名嘉義縣之省代
    表外，尚有嘉義市之省代表劉世海、沈柄文及該縣理事候選
    人李進安，己○○出示一張綠色選票示範，要大家按照該示
    範選票上圈選之名單投票，而且為了防止跑票，要大家在選
    票上摺十字痕於本縣之候選人圈選欄內」等語，另同縣籍代
    表侯家爵亦為相同之供述。惟查其二人上開證述，非但黃樹
    榮、侯家爵二人於調查站偵訊時，就被告己○○於八十六年
    四月五日晚間在投宿之全國飯店五樓房間內，要求彼二人依
    其所交付之綠色選票所圈選之名單投票，並指導如何於選票
    上摺疊「十字痕」等情，所為陳述，經調查站調查員作成偵
    訊筆錄，其筆錄內容、用字遣詞，竟一字不差完金雷同。且
    前述二證人證述內容中所提及當時亦在場之嘉義市省農會代
    表沈柄文於調查站偵訊時係供稱有一不詳姓名男子突然跑到
    伊與劉世海房間，交付模擬選票及指導摺選票之事等語，另
    劉世海於調查站偵訊時則供稱當時因伊早睡，故不知有此事
    等語，均與前述黃樹榮、侯家爵之偵訊筆錄內容出入甚大，
    益徵該二人之偵訊筆錄所載內容乃與事實不符而無可採。況
    證人黃樹榮於鈞院（指第一審法院）八十九年十月三十一日
    審理時到庭結證稱：「四月六日晚上我與侯家爵住在全國飯
    店。．．我們嘉義縣市的都住在一起。．．在全國時我們有
    簽不限制連記表，我有聽到侯家爵在問己○○摺選票的事件
    ，己○○回答說那是你們個人的意願，要怎麼投就怎麼投，
    己○○沒有拿選票摺給我們看．．」等語，證人侯家爵於同
    日審理時亦結證稱：「那天晚餐吃飽後，我們嘉義縣市的代
    表約十幾人都集合在不知道誰的房間，為了隔天提案的事情
    ，我簽完提案的時候，我看到一年輕人在門口，我問己○○
    那個年輕人在門口做什麼，鄭答說那個人在說有關選票要用
    摺的事情，鄭就說不要理他，我們要怎麼選就怎麼選。．．
    提案是有關不限制連記法的提案。」由上述證詞內容可知
    ，被告己○○確無交付模擬選票及指導摺十字痕之行為，該
    二證人前揭調查站偵訊筆錄諒係承辦之調查員對於渠等供述
    內容有所誤會或係故意扭曲其陳述之真意，實無採為認定不
    利於被告己○○犯罪證據之餘地。
五、本件共同被告周輝等人及證人丙○○等人於中機組及檢察官
    偵查中所為，雖係審判外之陳述，惟均係九十二年九月一日
    新刑事訴訟法施行前所進行之訴訟程序，依刑事訴訟法施行
    法第七條之三但書之規定，仍不受新法施行之影響，亦即仍
    可作為本件之證據，合先敘明。
  (1)前揭檢察官所指訴之行為，業據被告及共同被告周輝、蔡國
    瑞、洪允闊、張源鐘、張敏作、簡彥彬、任石象、林鶴田、
    楊正隆、翁世墊、游和村、李添財、溫漢柱、李河源、陳春
    天、方文雄等人於北機組調查時及偵查中陳述甚詳；核與證
    人丙○○、林中西、庚○○、林松永、呂爐山、楊長福、詹
    捷凱、吳見明、林榮地、朱建章、廖樹宏、黃政得、陳松生
    、蕭松溪、林純馨、黃家增、羅豐裕、邱日旦、丁○○、梁
    萬忠、賴正穎、楊清波、乙○○、陳國松、林燕山、許張溪
    、王天送、許添鳳、陳琳蘭、林財生、邱坤為、陳勝賢、王
    順元、器添永、廖文聰、廖繼川、賴天龍、陳忠陽、施孝宗
    、梁和永、莊沙、朱榮吉、楊長福、黃河淇、林當事、廖正
    雄、蕭生財、高榮淇、侯清郎、黃樹榮、侯家爵、劉世海、
    沈柄文、李田郎、龔吉本、林永木、曾錦堂、蔡慶章、施丙
    鴻、楊駕、呂來銀、鄭順治、鄭春義、林茂松、王惠隆、王
    樹勤、高聰吉、林郎、蘇逢源、熊德忠、魏國順、吳永村、
    林傳枝、劉金虎、劉松賢、廖學榮、柳文佐、黃清勳、許武
    科、許當條等人於北機組調查時及偵查中證述情節相符；經
    勘驗選票結果，實際有效票為七十六張，有明顯十字摺痕者
    共五十張，其中台南市、台南縣、高雄縣、澎湖縣、新竹縣
    等五縣市折有「十字痕」之選票與會員代表人數相同。其他
    縣市均有不等之選票上有「十字」摺痕（見選票檢驗紀錄及
    選票影本）。其中摺痕部分，或經由被告呂爐山、詹捷凱外
    ，絕大部分均係由各代表所屬縣市規劃理、監事代表分別於
    四月六日晚間及四月七日投票前告知等情，業經被告葉傳盛
    、王順元、廖文聰、徐鴻銘、羅美雙、賴天龍、林當事、高
    榮淇、黃樹榮、侯家爵、李田郎、鄭順治、林茂松、林永木
    、曾錦堂、王惠隆、鄭春義、王樹勤、高聰吉、林郎、蘇逢
    源、林燕山、許張溪、王天送、吳永村、熊德忠、魏國順、
    柳文在、黃清勳、廖學榮、白添枝、郭政夫、朱榮吉、陳忠
    陽、陳琳蘭、侯清郎等人供述明確。及證人劉世海、沈柄文
    、龔吉本、蔡慶章、施丙鴻、楊駕、呂銀來、林傳枝、陳勝
    賢、林財生、邱坤為、劉金虎、劉松賢、許武科、許當條、
    林朝英、廖廖繼川等人於北機組調查時及偵查中證述屬實。
  (2)被告所參與之監事選舉，當選後雖不能參與選舉理事長，惟
    其所參與監事之選舉，參選人達十五人之多，應選名額卻僅
    為七人，中國國民黨並有規劃參選名單，為求勝選，被告己
    ○○自有參與集體配票之必要，此由未被規劃者事後均未當
    當選可見一般，故被告己○○所辯，其係參與監事之選舉，
    並非理事選舉，且與另一監事參選人庚○○當選後，一起參
    選常務監事，故不可能與欲參選理事長之簡金卿及參選常務
    監事庚○○等人集體配票云云，顯無可採；次查，被告己○
    ○僅係被規劃參與監事選舉，而未進一步被規劃為理事長或
    常務監事之選舉，自無需如規劃參與理事長及常務監事選舉
    之簡金卿、謝新輿，除參與協調、配票等工作外，尚須負擔
    代表旅遊及住宿之費用，故被告己○○所辯，其未在選舉時
    幫忙出錢，故不可能參與集體配票云云，亦不可採信；另被
    告己○○參與集體配票，並於八十六年四月一日起進駐全國
    飯店，顯然其亦曾參與簡金卿等人於八十六年三月二十一日
    及三月三十一日所召開規劃座談會，否則豈會與其他被規劃
    之人員一起行動，故證人戊○○於本院審理中所供，印象中
    被告己○○沒有在八十六年三月間至省農會參加會議云云，
    應係迴護被告己○○之詞，不足採信；末查，被告己○○於
    檢察官偵查時亦自承，「（林中西、林松永有無要求王代表
    摺疊選票？）有。他有要求代表特別的摺疊方法摺疊選票，
    以防止跑票，當時不少人聚在一起，有候選人也有代表」等
    語，與證人黃榮樹、侯家爵二人於中機組所供被告己○○曾
    至房間內教導其二人摺疊選票方法，互核亦相符，黃榮樹、
    侯家爵二人所供即非不堪採信，其二人於原審審審理中雖翻
    異前供，亦不足為被告己○○有利之認定。
  (3)此外，復有林中西、林松永等人制作之空白辭職書、投宿天
    星、富王、富可汗等飯店之省農會代表名單、各投宿飯店之
    營業日報表、簽帳單、房號紀錄表等證物可資佐證。被告己
    ○○應有前揭檢察官所指訴之行為，要堪認定。
六、惟查，農會法第四十七條之三第一項規定係就以強暴、脅迫
    或其他非法方法妨害他人競選，或使人放棄競選，妨害他人
    自由行使選舉權者為其構成要件。而其規範類型，又與刑法
    第六章妨害投票罪中第一百四十二條妨害投票自由罪之規定
    類型相當。是有關強暴、脅迫之規定涵義，自亦應為相同解
    釋，所謂強暴，係指以有形之暴力行為強加諸被害人之身體
    ，而未成傷，或對物加以暴力，而間接結果侵害及被害人之
    身體，以抑制其行動自由而言；所謂脅迫，係指以言詞或舉
    動威嚇要脅，使生恐怖不安之心，以逼迫被害人就範而任其
    擺佈而言；所謂「其他非法方法」，又係指與強暴、脅迫相
    類似而為法律所不允許之方法而言。換言之，農會法第四十
    七條之三第一項所規定之犯罪方法既已例示強暴、脅迫，則
    「非法方法」應與強暴、脅迫具備同質性，否則即難謂符合
    上開條項之構成要件。本件被告己○○與丙○○、林中西等
    人使會員代表集體出遊、食宿，致使未被規劃之理事、監事
    候選人朱建章等人，於競選活動期間，前往各縣市向省農會
    代表拜票時，無法找到已外出接受招待旅遊之省農會代表，
    被告己○○與被規劃之理事、監事候選人雖有妨害他人競選
    情事，然有選舉權人如何行使其選舉權，及是否接受候選人
    之拜訪，均屬其權利。被告之行為，與前揭「以非法方法」
    妨害競選尚不相當，此外，復查無其他積極證據足認被告己
    ○○有違反農會法第四十七之之三第一項之犯行，自難遽以
    該罪相繩。
七、關於被告己○○部分，原審疏未詳查，遽予論科，尚有未洽
    ，檢察官上訴意旨以原審宣告被告己○○緩刑尚非妥適等語
    ，指摘原判決不當，雖無理由，惟被告己○○上訴意旨以否
    認犯罪指摘原判決不當語，非無理由，本院應將原決此部分
    撤銷改判，另為無罪之諭知。
八、據上論結，應依刑事訴訟法第三百六十九條第一項前段、第
    三百六十四條、第三百零一條第一項前段，判決如主文。
本案經檢察官甲○○到庭執行職務。
中　　華　　民　　國　　94　　年　　6　　月　　16　　日
                 刑事第十庭　審判長法　官　林　照　明
                                   法　官　唐　光　義
                                   法　官　林　清　鈞
上列正本證明與原本無異。
檢察官得上訴。
如不服本判決應於收受送達後十日內向本院提出上訴書狀，其未
敘述上訴之理由者並得於提起上訴後十日內向本院補提理由書（
均須按他造當事人之人數附繕本）。
                                   書記官　劉　恒　宏
中　　華　　民　　國　　94　　年　　6 　　月　　24　　日
　　　　　　　　　　　　　　　　　　　　　　　　　　　ｉ
